臺灣高等法院民事判決
110年度上易字第727號
上  訴  人  張咏賢  

訴訟代理人  蔡佩儒律師（法扶律師）
上  訴  人  林秉樺  
被  上訴人  江毓翔  

訴訟代理人  王啟任律師
            張庭律師  

上列當事人間請求損害賠償事件，上訴人對於中華民國110年5月
13日臺灣桃園地方法院109年度訴字第2333號第一審判決提起上
訴，本院於110年9月14日言詞辯論終結，判決如下：
    主      文
上訴駁回。
第二審訴訟費用由上訴人連帶負擔。
    事實及理由
一、被上訴人主張：伊與上訴人張咏賢（下逕稱姓名）於民國10
    8年4月3日結婚，婚後以桃園市○○區○○○路0段000號505房（
    下稱系爭租屋處）為共同居所，詎上訴人林秉樺（下逕稱姓
    名，與張咏賢合稱上訴人2人）自109年2月9日起至同年4月2
    5日止，與張咏賢在系爭租屋處共處，並一同出遊，至臺中
    市西屯區卡斯小宿、桃園市中壢區中興商旅、同宿一室過夜
    ，且在路上行走時，兩人有十指緊扣牽手、勾手、摟腰之親
    密舉止，復於同年4月25日在系爭租屋處共處一室，而林秉
    樺下半身僅穿著內褲，彼等所為顯已逾越一般朋友正常社交
    行為之應有分際，侵害伊本於配偶之身分法益而情節重大，
    爰依民法第184條第1項前段、第185條第1項、第195條第1項
    、第3項規定，請求上訴人2人應連帶給付伊精神慰撫金新臺
    幣（下同）20萬元，及自起訴狀繕本送達翌日起至清償日止
    ，按年息5%計算之利息（被上訴人逾上開部分之請求，經原
    審判決被上訴人敗訴，未據其聲明不服，已經確定，非本院
    審理範圍，不另贅述）。
二、上訴人2人則以：被上訴人提伊等共同出入卡斯小宿、中興
    商旅照片，僅能證明伊等有一同出入，但不能證明伊等有同
    宿一室過夜，另被上訴人所提原證4號109年4月25日在系爭
    租屋處所拍影片（下稱系爭影片），係3名不詳姓名男女闖
    入系爭租屋處所拍，應無證據能力，且不足以證明伊等有何
    侵害被上訴人配偶身分法益之行為；縱認有侵害行為，原審
    判決伊等連帶賠償20萬元，超過伊等負荷能力等語，資為抗
    辯。張咏賢並辯稱：被上訴人所提原證2第2、3及5照片，均
    為背影照，無法證明係張咏賢等語。林秉樺並以：伊不知張
    咏賢已婚，於109年4月22日張咏賢要求伊在離婚協議書上見
    證人欄簽名時，伊始知張咏賢為有配偶之人等語置辯。
三、被上訴人於原審起訴聲明：㈠上訴人2人應連帶給付被上訴人
    160萬元，及自起訴狀繕本送達翌日起至清償日止，按年息5
    %計算之利息。㈡願供擔保請准宣告假執行。上訴人2人於原
    審均答辯聲明：㈠被上訴人之訴駁回。㈡如受不利判決，願供
    擔保請准宣告免為假執行。原審判決上訴人2人應連帶給付
    被上訴人20萬元，及自起訴狀繕本送達翌日即109年11月6日
    起至清償日止，按年息5%計算之利息，並就被上訴人上開勝
    訴部分，為得假執行及上訴人2人預供擔保免為假執行之宣
    告，且駁回上訴人其餘請求。上訴人2人全部不服，提起上
    訴，於本院上訴聲明：㈠原判決不利於上訴人2人部分廢棄。
    ㈡上廢棄部分，被上訴人在第一審之訴及假執行之聲請均駁
    回。被上訴人於本院答辯聲明：上訴駁回。
四、被上訴人主張其與張咏賢於108年4月3日結婚，於109年2月9
    日起至同年4月25日止，上訴人2人多次共同進出系爭租屋處
    、臺中市西屯區卡斯小宿及桃園市中壢區中興商旅，在路上
    十指相扣牽手、摟腰或併肩勾手同行，且於同年4月25日在
    系爭租屋處共處一室時，林秉樺身著T恤、內褲，及原證2之
    第1、4張照片中十指相扣牽手、第6張照片中一同拉行李箱
    之男女、上證2號共8張照片中所拍牽手、摟腰或勾手同行之
    男女，均即上訴人2人等情，為上訴人2人所不爭執（見本院
    卷第76至78頁、第133頁），並有戶籍謄本、上開照片及中
    興商旅、卡斯小宿訂房資料在卷可證（見原審卷第11、13、
    19、23頁、本院卷第123至127頁、第117至121頁），上開事
    實，堪信為真實。
五、被上訴人主張張咏賢明知自己已婚，林秉樺未確認張咏賢婚
    姻狀況，於109年2月間起至同年4月25日止，有不正當男女
    交往行為，侵害其配偶身分法益且情節重大，依民法第184
    條第1項前段、第185條第1項、第195條第1項、第3項規定，
    請求上訴人連帶賠償精神慰撫金20萬元本息，為上訴人2人
    否認，並以前詞置辯。是本件主要爭點：被上訴人所提原證
    4號錄影光碟是否有證據能力？上訴人2人間是否有不正當男
    女交往行為，而侵害被上訴人之配偶身分法益而情節重大？
    本院判斷如下：
　㈠按民事訴訟之目的旨在解決紛爭，維持私法秩序之和平及確
    認並實現當事人間實體上之權利義務，為達此目的，有賴發
    現真實，與促進訴訟。惟為發現真實所採行之手段，仍應受
    諸如誠信原則、正當程序、憲法權利保障及預防理論等法理
    制約。又民事訴訟之目的與刑事訴訟之目的不同，民事訴訟
    法並未如刑事訴訟法對證據能力設有規定，就違法收集之證
    據，在民事訴訟法上究竟有無證據能力？尚乏明文規範，自
    應權衡民事訴訟之目的及上述法理，從發現真實與促進訴訟
    之必要性、違法取得證據所侵害法益之輕重、及防止誘發違
    法收集證據之利益（即預防理論）等加以衡量，非可一概否
    認其證據能力。苟欲否定其證據能力，自須以該違法收集之
    證據，係以限制他人精神或身體自由等侵害人格權之方法、
    顯著違反社會道德之手段、嚴重侵害社會法益或所違背之法
    規旨在保護重大法益或該違背行為之態樣違反公序良俗者，
    始足當之。而夫妻雙方應互負忠誠之義務，為法律所保護之
    法益，在民事上有侵權行為損害賠償規範之適用，夫妻各自
    生活上之隱私權，在夫妻應互負忠誠義務下，應有所退讓，
    且類此夫妻違反忠誠義務行為本質上具有高度隱密性，證據
    取得本極困難，苟取得之證據具有相當之重要性與必要性，
    取得之行為又係以秘密為之，非以強暴或脅迫等方式為之，
    審理對象亦僅限於夫妻雙方，就保護之法益與取得之手段間
    ，尚不違反比例原則。從而，基於裁判上之真實發現與程序
    之公正、法秩序之統一性或違法收集證據誘發防止之調整，
    綜合比較衡量該證據之重要性、必要性或審理之對象、收集
    行為之態樣與被侵害利益等因素，即非不得採為裁判基礎之
    證據。
  ㈡被上訴人主張於其與配偶張咏賢婚姻關係存續期間，上訴人2
    人間有逾越一般男女正常社交應有分際之交往行為之證據方
    法之一，提出系爭影片光碟為證（見原審卷第25頁），雖上
    訴人2人不否認上開證據之真正，然抗辯被上訴人取得該證
    據係不合法，不得以此主張權利云云。惟查：系爭影片係被
    上訴人委請徵信社人員至系爭租屋處所拍，雖被上訴人未能
    證明係經上訴人2人同意始拍攝系爭影片，然系爭租屋處為
    被上訴人與張咏賢之共同居所，且系爭影片係以進入系爭租
    屋處後，當場以手機拍攝方式取得，非以廣泛地不法竊錄或
    植入軟體即時轉傳、監控等嚴重侵害他人人性尊嚴之方式獲
    得，亦非持續、長時間不法侵害上訴人2人之隱私權，縱如
    上訴人2人所辯，徵信社人員未依張咏賢之要求離去，並搶
    走張咏賢所持系爭租屋處租約，但系爭影片既非以強暴、脅
    迫方式取得，則在考量前揭所述此類事件特殊性之前提下，
    權衡被上訴人家庭圓滿期待權、配偶身分法益、訴訟權及上
    訴人2人間隱私權保障、被上訴人取得上述證據之方式與不
    法程度、發現真實與促進訴訟之必要性等，本院認被上訴人
    取證手段及目的性尚符合比例原則，上訴人2人之隱私權於
    被上訴人配偶身分法益受侵害之情形下應適度退縮，否則無
    異以證據法則排除、拒斥被上訴人依民法所受保障之實體權
    利，故系爭影片應得據以為本件事實認定之依據。上訴人2
    人辯稱系爭影片無證據能力云云，不足採信。
  ㈢次按因故意或過失，不法侵害他人之權利者，負損害賠償責
    任；故意以背於善良風俗之方法，加損害於他人者亦同；不
    法侵害他人之身體、健康、名譽、自由、信用、隱私、貞操
    ，或不法侵害其他人格法益而情節重大者，被害人雖非財產
    上之損害，亦得請求賠償相當之金額；前2項規定，於不法
    侵害他人基於父、母、子、女或配偶關係之身分法益而情節
    重大者，準用之，民法第184條第1項、第195條第1項前段及
    第3項分別定有明文。又婚姻係以夫妻之共同生活為目的，
    配偶應互相協力保持其共同生活之圓滿安全及幸福，而夫妻
    互守誠實，係為確保其共同生活之圓滿安全及幸福之必要條
    件，故應解為配偶因婚姻契約而互負誠實之義務，配偶之一
    方行為不誠實，破壞共同生活之圓滿安全及幸福者，即為違
    反因婚姻契約之義務而侵害他方之權利（最高法院55年台上
    字第2053號判決先例參照）。是以，婚姻乃男女雙方以終身
    共同生活為目的而締結之身分契約，夫妻之一方對於婚姻關
    係之完整享有人格利益，故於婚姻關係中，當事人間互負有
    貞操、互守誠信及維持圓滿之權利與義務，此種利益即民法
    第195條第3項所稱之「基於配偶關係之身分法益」即配偶權
    。而侵害配偶權之行為，並不以通姦行為為限，倘夫妻任一
    方與他人間存有逾越結交普通朋友等一般社交行為之不正常
    往來，其行為已逾社會一般通念所能容忍之範圍，已達破壞
    婚姻共同生活之圓滿安全及幸福之程度，即足當之，倘其情
    節重大，行為人即應依上開規定對被害人負非財產上即精神
    慰撫金之損害賠償責任。　　　
　㈣被上訴人主張上訴人2人於109年2月間至同年4月25日止，有
    男女不正當交往行為，侵害其配偶身分法益且屬於情節重大
    乙節，雖為上訴人2人否認，惟查上訴人2人於上開期間，多
    次共同出遊，並一同進出系爭租屋處、卡斯小宿及中興商旅
    ，且於路上有十指相扣牽手、摟腰或併肩勾手同行等情，並
    於109年4月25日在系爭租屋處共處一室，當時林秉樺僅穿著
    T恤、內褲等情，雖並無上訴人2人確有通姦、相姦行為之明
    確證據，然查上訴人2人為透過交友軟體結織之網友（見本
    院卷第30、78、132頁），於109年2月間相約見面後，林秉
    樺不問張咏賢之婚姻狀況及男女交往分際，除與之親密十指
    相扣牽手、摟腰、勾手併肩同行外，復多次共處一室，參以
    林秉樺自承伊係於109年4月22日，張咏賢拿出其與被上訴人
    之離婚協議書，要求伊於見證人欄簽名時，知悉張咏賢為有
    配偶之人等語（見本院卷第77至78頁），卻仍於同年月25日
    在系爭租屋處與張咏賢共處一室時，僅穿著T恤、內褲，而
    未穿著外褲，顯已逾越一般男女與他人正常社交之程度，堪
    認上訴人2人間非僅止於通常友人間之交往、互動，已達侵
    害被上訴人基於配偶關係之身分法益，而屬情節重大。
  ㈤上訴人2人既有上開共同侵害被上訴人配偶關係身分法益之情
    節重大行為，被上訴人主張其受有精神上痛苦，依侵權行為
    法律關係，請求上訴人2人連帶負損害賠償責任，自屬有據
    。又法院對於慰撫金之量定，應斟酌實際加害情形、所造成
    之影響、被害人痛苦之程度、兩造之身分地位經濟情形及其
    他各種狀況，以核定相當之數額（最高法院47年台上字第12
    21號、51年台上字第223號判決先例意旨參照）。查兩造均
    為大學在學學生，被上訴人於107、108年度，分別有福圓企
    業社薪資所得19萬1,200元、17萬0,858元，名下無登記財產
    （見原審個資等文件卷第4至8頁），現就讀碩士班，每月領
    有6,000元至8,000元助教薪水（見本院卷第114頁）；張咏
    賢為香港籍，於107、108年度有上海商業銀儲蓄銀行股份有
    限公司中壢分公司利息所得8元、263元，名下無登記在案之
    財產（見原審個資等文件卷第10至13頁），在台所需生活費
    由家人支付（見本院卷第26、79頁），及林秉樺於107、108
    年度有股利憑單所得2萬2,532元、3萬9,073元，上開2年度
    均有財產總額共11萬9,440元之投資（見原審個資等文件卷
    第10至13頁），學費、生活費由父母供給 （見本院卷第78
    至79頁），上訴人2人均無須工作以維持生活等情，本院斟
    酌兩造前述學經歷、身分、地位、經濟狀況，暨被上訴人之
    婚姻圓滿遭上訴人2人破壞、精神上必受有痛苦等一切情狀
    ，認原審判決上訴人2人連帶給付被上訴人精神慰撫金20萬
    元，及自起訴狀繕本送達翌日即109年11月6日（見原審卷第
    37、39頁送達證書，於109年10月26日寄存送達，於108年11
    月5日生送達效力）起，均至清償日止，按年息5%計算之利
    息，核屬適當有據。上訴人2人雖抗辯被上訴人有對張咏賢
    施以家庭暴力，且伊等為在學學生，無工作收入，原審判命
    伊等連帶給付20萬元，顯失公允云云。惟被上訴人否認有對
    張咏賢施以家庭暴力，並提出臺灣桃園地方檢察署檢察官10
    9年度偵字第22308號不起訴處分書為證（見原審卷第117至1
    18頁），參以上訴人2人均自承無須申請助學貸款，亦無須
    憑己力打工，學費、生活費均由家人供給，可見其等有相當
    資力，況其等均已成年，縱不能一次清償完畢，應亦有從事
    可分期清償本件賠償金額之工作能力，是上訴人2人抗辯原
    審判命伊等連帶賠償20萬元，超過伊等負荷能力云云，亦無
    可取。
六、綜上所述，被上訴人依民法第184條第1項前段、第185條第1
    項前段、第195條第3項、第1項前段之規定，請求上訴人2人
    連帶給付20萬元，及自109年11月6日起至清償日止，按年息
    5%計算之利息。自屬正當，應予准許。原審就此部分所為上
    訴人2人敗訴之判決，並依職權為假執行之宣告及依聲請為
    預供擔保免為假執行之諭知，並無不合。上訴人2人上訴意
    旨摘原判決此部分不當，求予廢棄改判，為無理由，應予駁
    回。
七、本件事證已臻明確，兩造其餘之攻擊或防禦方法及所用之證
    據，經本院斟酌後，認為均不足以影響本判決之結果，爰不
    逐一論列，附此敘明。
八、據上論結，本件上訴人2人之上訴均為無理由，依民事訴訟
    法第449條第1項、第85條第2項，判決如主文。
中　　華　　民　　國　　110 　年　　9 　　月　　28　　日
                  民事第十五庭  
                      審判長法  官  陳慧萍
                            法  官  沈佳宜
                            法  官  陳杰正
正本係照原本作成。
不得上訴。
中　　華　　民　　國　　110 　年　　9 　　月　　28　　日

  　　　　　　　　　　　　　書記官  任正人